最高法院刑事判決　　　　　　　　　　　　　　　八十八年度台上字第二六九一號
　　上訴人即被告
　　丁○○之配偶　鐘秀華
　　上　 訴　 人　丁○○
　　選 任辯護 人　侯重信律師
　　上　 訴　 人　乙○○
　　選 任辯護 人　王錦堂律師
　　上　 訴　 人　丙○○
　　選 任辯護 人　李文禎律師
　　　　　　　　　黃如流律師
　　上　 訴　 人　甲○○
右上訴人等因被告等殺人案件，不服台灣高等法院高雄分院中華民國八十七年十二月
三十日第二審更審判決（八十七年度重上更(三)字第四一號，起訴案號：台灣屏東地方
法院檢察署八十三年度偵字第七七二四、七七三七號，八十四年度偵字第一九六、四
○八、七三二、二二七八號），提起上訴，本院判決如左：
    主  文
原判決撤銷，發回台灣高等法院高雄分院。
    理  由
本件原判決認定上訴人丁○○與鍾源峰原係好友，又合夥經營賭場，關係原極密切；
惟於民國八十三年十、十一月間，上訴人乙○○前往丁○○設於屏東縣屏東市○○路
三五四號住宅樓上賭場賭博時，被鍾源峰之好友綽號「五掌」之男子因押注及調借現
金之事羞辱，雙方發生爭執，而在場之鍾源峰未及時出面勸解糾紛，丁○○認其顏面
有失，雖經人排解，但嗣後丁○○、乙○○在外聽聞鍾源峰仍揚言欲殺害乙○○，致
使彼等兩人忿恨難忍，認與其坐以待斃，不如先下手為強，遂萌共同置鍾源峰於死之
殺人犯意，丁○○除先邀約乙○○及上訴人丙○○到鍾源峰住處查勘現場外，並向丙
○○借取後述槍彈，而於八十三年十二月十二日電召上訴人甲○○及曾錦良（另案審
理）與乙○○等人參加丁○○於當天晚上在屏東市桃花紅酒家宴客之宴會。於翌（十
三）日將近凌晨二時許宴畢後，丁○○乃召集乙○○、甲○○、曾錦良等人，至其位
於屏東市○○路之服務處，共同商議如何槍殺鍾源峰。對策既定，甲○○、曾錦良兩
人先返回前開桃花紅酒家等候，乙○○則前去屏東市○○路其不知情二姐黃秀盆經營
之莎曼莎美容護膚店後側空間，取出前丁○○向丙○○借用，於八十三年十二月十一
日下午七時許，在前揭桃花紅酒家交付予乙○○保管如原判決附表一編號１至４號所
示可供軍用之制式手槍四把（含子彈）備用。其間由丁○○囑乙○○聯絡有殺人犯意
聯絡、在高雄市之丙○○至屏東市與丁○○會合。丁○○亦呼叫其私人僱用之司機陳
典恩開車至前開桃花紅酒家載乙○○、甲○○、曾錦良等人前往屏東縣潮州鎮；而陳
典恩明知乙○○等人前去潮州鎮目的在於槍殺鍾源峰，惟因老闆丁○○之命令難拒，
竟基於幫助殺人之犯意，駕駛牌照ＷＬ－三二八八號自用小客車，於同日上午三時四
十分許，往載乙○○、甲○○、曾錦良三人，乙○○並帶前開借用之槍彈上車，旋
於車上分發予甲○○、曾錦良每人一把手槍佩戴（乙○○本人亦佩戴一把），並將其
餘一把手槍置放車上。陳典恩隨即依乙○○指示，駕車前往屏東縣潮州鎮○○路八九
－三號鍾源峰住宅附近查探鍾源峰行。丁○○在屏東市等候丙○○自高雄趕至後，
隨即亦帶其持有如原判決附表一編號５號所示可供軍用之可發射金屬、子彈具有殺
傷力之改（土）造手槍一把，及可供軍用如原判決附表編號６之不詳號碼制式手槍一
把，駕駛ＢＭＷ黑色自用小客車附載丙○○前往，在車上並以行動電話隨時與乙○○
聯絡。陳典恩依乙○○指示，駕車於同日上午四時十五分許，至鍾源峰所經營之好來
塢ＫＴＶ店（設於潮州鎮○○路一七六號）前附近停車，由曾錦良手持制式手槍進入
店內射擊一槍示警，隨即埋伏附近，擬俟鍾源峰前往該處處理時，於途中槍殺鍾源峰
。惟因鍾源峰未前來處理，乙○○等人見計無法得逞，與丁○○聯絡商議後，乃決定
直接前往鍾源峰住宅。由於鍾源峰為防仇家上門尋隙，住宅安全設施佈置相當嚴密，
如非熟識之人均無法入內。丁○○乃決定親自前往按門鈴，於同日上午六時二十五分
許，丁○○第一次按鈴，由鍾源峰母親鍾黃玉梅在二樓接聽，鍾黃玉梅佯稱鍾源峰不
在；丁○○等人旋即回頭，惟瞬間即發覺不是，認斯時鍾源峰應該在家，決定再按門
鈴，而於同日上午六時三十分許，丁○○再次前往按鈴。此次由鍾源峰在其住宅三樓
接聽，鍾源峰請丁○○到二樓客廳泡茶，丁○○則要鍾源峰下樓，鍾源峰自恃與丁○
○為舊識，應不致發生事故，遂自三樓下樓，其母親鍾黃玉梅亦尾隨鍾源峰之後下樓
。俟鍾源峰抵一樓鋁門時，丁○○與乙○○手持預先準備之手槍將鍾源峰架到門口，
由丁○○從鍾源峰腋下及頭部各射擊一槍後推倒地上，再由乙○○、甲○○、丙○○
、曾錦良等人紛紛向鍾源峰開槍射擊，計射十六槍（其中二槍未擊中），致鍾源峰身
體有十九處槍傷出入口（射擊槍數、出入口數及部位均如原判決附表二所示），當場
死亡。嗣經警緝獲，並扣押在現場查獲之彈殼十四顆、彈頭十顆、制式子彈二發及如
原判決附表一編號１、２、３、４之制式手槍四把（含彈匣）、編號７之子彈三十八
發等情。因將第一審論處上訴人等共同殺人罪刑部分之判決撤銷，改判仍論處各同一
罪刑。固非毫無見地。
惟查：(一)行為人自己持有未受允准之軍用槍彈，以之供犯罪之用時，除構成他罪外，
並觸犯持有軍用槍彈罪。惟該二罪名間，應否適用刑法第五十五條從一重處斷，則視
其開始持有之原因如何為斷。如前已非法持有該槍彈，嗣後臨時起意帶犯罪，則其
持有之始，已應論以非法持有軍用槍彈罪，與其後所犯之罪應分論併罰。設其本未持
有槍彈，因企圖犯罪始行置備，即係犯一罪之方法復犯他罪，二罪具有刑法第五十五
條之牽連犯關係，應從一重處斷。原判決事實認定上訴人丁○○、乙○○因聽聞鍾源
峰揚言欲殺害乙○○，忿恨難忍，遂萌生殺害鍾源峰之犯意，並於八十三年十二月十
一日向上訴人丙○○借取如原判決附表一編號１至４所示可供軍用之制式手槍四把（
含子彈），上訴人丁○○亦帶其持有如原判決附表一編號５所示可供軍用之改（土
）造手槍一把及編號６可供軍用之制式手槍一把（含子彈）夥同丙○○、甲○○及曾
錦良，於八十三年十二月十三日上午六時三十分許，前往鍾源峰住處槍殺鍾某等情。
如果無訛，則丁○○、丙○○於本案行為之前，已分別非法持有上開編號５、６及編
號１至４所示之槍彈，嗣始起意帶用以殺害鍾源峰，依上開說明，其等二人於持有
之初，已應論以非法持有槍彈罪，而與嗣後所犯殺人罪應分論併罰。原判決認其二人
所犯非法持有槍彈罪與殺人罪間具有方法結果之牽連犯關係，不無適用法則不當之違
法。(二)原判決事實認定上訴人等係意圖供殺害鍾源峰之用而持有上開編號５所示之改
（土）造手槍一把及子彈而為上開犯行等情，如果屬實，則上訴人等此部分行為係犯
刑法第一百八十七條之意圖供犯罪之用而持有軍用槍與意圖供犯罪之用而持有子彈
二罪名，原判決認僅成立該條之加重危險物品一罪，亦有不適用法則之違法。(三)依卷
內所附現場照片（警訊三卷第二九五頁）及檢察官之勘驗筆錄記載（相驗卷第三一頁
），案發後現場遺留之彈頭為六顆，勘驗鍾源峰之屍體時復自其體內取出彈頭四顆，
合計為十顆。原判決謂該十顆彈頭均係現場所遺留，與卷內資料互不符合，而有證據
上理由矛盾之違法。(四)鍾源峰之屍體經送台灣高等法院檢察署法醫中心解剖鑑定，另
自其體內找出五顆彈頭，有該中心鑑定書之記載可按（一審卷第三四九至三五八頁）
，此五顆彈頭是否由原判決附表一編號１、２、５、６所示之槍枝所擊發，抑或有其
他槍枝擊發而存留？與認定本件犯罪事實及情節，至關重要。原審未詳予調查清楚，
即遽行判決，亦有應於審判期日調查之證據未予調查之違法。(五)另案被告曾錦良於到
案後供稱丁○○、乙○○、甲○○、丙○○持槍射殺鍾源峰時，伊係在車上，並未參
與射殺等語（上更(二)卷第二九○、二九一頁，上更(三)卷第一八四、一八五頁），所述
情節與原判決所認定鍾源峰係被四把手槍射殺死亡之情形，似相符合，而與乙○○、
甲○○、陳典恩及丙○○等人於警訊及偵查中供述之情節，則出入甚大。究竟實情如
何？以何者為可取？與認定上訴人等之犯罪事實及情節，俱有關係，本院前次判決發
回已指及應予查明，乃原審仍未注意查明，其違法情形自仍存在。以上諸端，或為上
訴意旨所指摘，或為本院得依職權調查之事項，應認原判決仍有撤銷發回之原因。
據上論結，應依刑事訴訟法第三百九十七條、第四百零一條，判決如主文。
中      華      民      國    八十八    年      五      月    二十七    日
                              最高法院刑事第九庭
                                  審判長法官  曾  有  田
                                        法官  陳  宗  鎮
                                        法官  劉  介  民
                                        法官  謝  俊  雄
                                        法官  楊  商  江
      右正本證明與原本無異
                                              書  記  官
中      華      民      國    八十八    年      六      月     一       日
